臺灣高等法院高雄分院刑事判決　　 93年度上更(一)字第342號
上　訴　人
即　被　告　丁○○○
上　訴　人
即　被　告　丙○○
共　　　同
選任辯護人　黃進祥律師
　　　　　　江順雄律師
　　　　　　黃建雄律師
上列上訴人因偽造文書案件，不服臺灣高雄地方法院88年度訴字
第2270號、第2271號中華民國90年7 月31日第一審判決（起訴案
號：臺灣高雄地方法院檢察署87年度偵字第8691號、第16845 號
、88年度偵續字第23號），提起上訴，經判決後，由最高法院發
回更審，本院判決如下：
    主  文
原判決撤銷。
丁○○○行使偽造私文書，足以生損害於他人，處有期徒刑月
，如易科罰金，以佰元折算壹日，緩刑貳年。未扣案授權書上
「甲○○」署押壹枚沒收。
丙○○無罪。
    事  實
一、丁○○○為戴岩山（涉犯詐欺等罪嫌部分，業經臺灣高雄地
    方法院察署檢察官以88年度偵字第16531 號、88年度偵續字
    第23號為不起訴處分確定）之妻、丙○○（另為無罪之諭知
    詳如後述）之母。緣戴岩山及裕淳鋼鐵股份有限公司（以下
    簡稱裕淳鋼鐵公司）前向甲○○借款尚未清償，而於民國85
    年11月29日將戴岩山所有原信託登記在許仁煌名下，坐落高
    雄縣鳥松鄉○○段244 之3 地號及其上門牌號碼高雄縣鳥松
    鄉○○路125 號之房屋（以下簡稱系爭房地）信託登記予甲○○，用以擔保甲○○之債權。嗣於87年初，戴岩山請丁○○○將系爭房地委託仲介公司銷售，丁○○○明知系爭房地
    已信託登記為甲○○所有，甲○○並未同意出售，竟意圖為
    自己不法之所有，於87年1 月24日（原審誤載為87年1 月23
    日），委請無犯罪之故意之丙○○開車載其前往位在高雄市
    苓雅區○○○路131 號信義房屋仲介股份有限公司公司苓雅
    店（以下簡稱信義房屋苓雅店），由丁○○○向該公司經理
    李國雄、業務員陳丁誌（其2 人涉嫌詐欺罪部分，均經臺灣
    高雄地方法院察署檢察官以88年度偵字第16531 號、88 年
    度偵續字第23號為不起訴處分確定）佯稱系爭房地業經登記
    名義人甲○○授權同意出售，而與信義房屋苓雅店簽訂買賣
    仲介專任委託書（以下簡稱委託書），以新臺幣（以下同）
    9,500,000 元委託信義房屋苓雅店銷售系爭房地，惟丁○○○僅在委託書代理人欄簽名，委託人簽名欄則空白。後於87
    年3 月22日乙○○攜帶500,000 元定金前往信義房屋苓雅店
    表明欲購買系爭房地，因李國雄、陳丁誌誤認所有權人甲○○有同意丁○○○委託出售，而向乙○○為上述表示，致乙○○陷於錯誤，即交付定金500,000 元予李國雄、陳丁誌轉
    交丁○○○，並由李國雄、陳丁誌簽立買賣訂金收據交予乙○○收執，復約定於翌日（3 月23日）信義房屋苓雅店簽立
    系爭房地書面買賣契約書，惟屆期因甲○○未到場無法簽約
    ，丁○○○亦未到場，許乙○○乃要求須有屋主之聲明以為
    保障，李國雄、陳丁誌乃擬具內容略為「因屋主繁忙，順延
    至87年3 月24日上午11時簽定買賣契約書」之打字稿聲明書
    ，傳真至至高雄縣大寮鄉大發工業區○○街29號裕淳鋼鐵公
    司予丁○○○，適丁○○○不在，而由丙○○以屋主名義簽
    署該聲明書，再回傳給李國雄、陳丁誌，李國雄、陳丁誌並
    在該聲明書見證人欄上簽名後交予乙○○。迨於87年3 月24
    日丁○○○與乙○○前往高雄市長谷世貿大樓某代書處簽訂
    系爭房地買賣契約書，丁○○○並因此取得500,000 元定金
    ，惟因丁○○○稱甲○○出國，需6 個月後始能辦理系爭房
    地過戶手續，且乙○○質疑系爭房地委託書未經所有權人授
    權，雙方乃生爭執，致當日未簽立買賣契約書。後信義房屋
    苓雅店職員依指示，乃於87年3 月25日傳真授權書至裕淳鋼
    鐵公司，要求丁○○○補提授權書，丁○○○竟為掩飾未獲
    授權出售系爭房地之事實，及達成詐欺取財之目的，而基於
    行使偽造私文書之故意，在上開授權書「立授權書人簽名欄
    」上偽造甲○○之署押1 枚，並持甲○○寄存在裕淳鋼鐵公
    司供股東報稅用之印章盜蓋在授權書上（甲○○印文1 枚）
    ，完成偽造之授權書後回傳信義公司苓雅店而行使之，足以
    生損害於甲○○及乙○○。嗣因丁○○○無法取得甲○○之
    印鑑證明，經乙○○聯絡甲○○後，乙○○、甲○○始知悉
    上情。
二、案經乙○○、甲○○訴由臺灣高雄地方法院檢察署檢察官偵
    查起訴。
    理  由
壹、程序方面─
  一上訴人即被告丁○○○、丙○○及辯護人均爭執告訴人甲○○於原審所為之陳述，因未經具結而無證據能力一節。惟甲○○於原審係以告訴人身分應訊，陳述其受害之事實，當時
    其尚不屬於訴訟法上狹義的證人，自無刑事訴訟法第158 條
    之3 依法應具結而未具結，致其陳述不得作為證據之適用；
    且甲○○於94年1 月7 日本院審理時，已以證人身分具結，
    並接受交互詰問（見本院卷第84至86頁），並未剝奪被告行
    使對質詰問之防禦權利，是甲○○於原審之陳述，自得為證
    據。至於被告、辯護人及檢察官均未爭執甲○○於本院上訴
    審未具結之陳述，是否具證據能力，惟基於同前之理由，甲○○於本院上訴審之陳述，亦得為證據，併此說明。
  二被告、辯護人及檢察官均未爭執告訴人乙○○、偵查中具共
    同被告身分之李國雄及陳丁誌，其等於偵查中未具結之陳述
    ，是否具證據能力。惟乙○○、陳丁誌業於94年1 月7 日本
    院審理時，以證人身分具結，並接受交互詰問（見本院卷第
    80至83、86至89頁），李國雄亦於94年2 月4 日本院審理時
    ，以證人身分具結作證，被告、辯護人及檢察官均放棄對其
    進行詰問（見本院卷第130 至133 頁），且其等於偵查中之
    陳述，亦無顯不可信之情況，基於同上理由及刑事訴訟法第
    159 條之1 第2 項規定，其等於偵查中之陳述，均得為證據
    。
  三被告、辯護人及檢察官於本院迄言詞辯論終結前，均未就證
    人戴岩山於偵查中陳述，及甲○○於偵查中具結陳述之證據
    能力為爭執或聲明異議，亦未主張有何顯不可信情形，且其
    2 人於偵查中向檢察官所為之陳述，並無顯有不可信之情況
    ，依刑事訴訟法第159 條之1 第2 項規定，其等於偵查中之
    陳述，均得為證據。
貳、被告丁○○○部分─
  一認定犯罪事實所憑證據及理由─
  (一)訊據被告丁○○○固坦承於87年1 月23日，由被告丙○○開
    車載其至信義房屋苓雅店，並由其委託信義房屋苓雅店銷售
    系爭房地，其後復在授權書「立授權書人簽名欄」上簽寫甲○○之署押，並持甲○○存放在裕淳鋼鐵公司之供股東報稅
    用之印章蓋用其上，而完成授權書後傳真至信義房屋苓雅店
    之事實，惟矢口否認有偽造文書或詐欺取財犯行，辯稱：「
    系爭房地雖於85 年 間信託登記在甲○○名下，用來擔保甲○○對裕淳鋼鐵公司之借款債權，並非對戴岩山之私人債權
    ，所以系爭房地所有權實際上仍屬戴岩山所有，戴岩山仍有
    處分權，且亦經甲○○口頭同意，伊才前往信義房屋苓雅店
    委託出售系爭房地。系爭房地於85年、86年間均有委託出售
    紀錄，甲○○否認此次有口頭授權是不實在的。買主乙○○
    未實地看系爭房地，就直接拿定金到信義房屋苓雅店要買系
    爭房地，動機可疑，本件是乙○○與甲○○設局陷害」云云
    。
  (二)經查：
  1.系爭房地於85年11月29日登記於甲○○名下，有土地所有權
    狀、建築物改良物所有權狀各1 紙在卷可憑（見87偵8691號
    卷第33、34頁），且系爭房地係為擔保戴岩山及裕淳鋼鐵公
    司前向甲○○借款之債權，亦經甲○○分別於偵查、原審、
    本院上訴審、本院審理中分別證（陳）稱：「系爭房地登記
    在伊名下，是為了擔保債權」、「當時戴岩山向伊借錢，說
    系爭房地登記在伊名下，有兩種意義，一種是擔保他向伊借
    的錢，若未還錢，就等於過戶給伊」、「因戴岩山向伊借23
    ,150,000 元 ，就把系爭房地登記在伊名下，萬一沒有還錢
    ，就用來扺債用，有還就是擔保」、「因裕淳鋼鐵公司欠伊
    2,000 多萬元，所以才將系爭房地過戶在伊名下，要給伊抵
    押，如果錢沒有還，就將系爭房地給伊」等語在卷（見87偵
    8691號卷第135 頁，原審(一)卷第106 頁，本院上訴卷第71、
    72頁），並有戴岩山名義支票影本3 紙、裕淳鋼鐵公司86年
    12月15日還款保證書1 紙在卷可憑（見87偵8691號卷第118
    、119 頁，原審(一)卷218 頁），並經證人戴岩山於偵查中證
    稱：「甲○○本與伊關係很好，伊把系爭房地過戶在她名下
    ，以保障她的債權」、「系爭房地本來是伊的，伊與甲○○
    有金錢往來，裕淳鋼鐵公司尚欠甲○○2,000 多萬元，所以
    伊把系爭房地登記在甲○○名下」等語明確（見87偵8691號
    卷第87、130 頁）。顯見因戴岩山、裕淳鋼鐵公司與甲○○
    有金錢往來，戴岩山又與裕淳鋼鐵公司關係密切，此為被告
    戴玉枝所不否認，始有以系爭房地供為甲○○債權擔保，而
    將甲○○登記為系爭房地之所有人。至於被告丁○○○上開
    辯稱債務與戴岩山無關，或戴岩山對系爭房地仍有處分權云
    云，均無礙於甲○○因債權擔保之故，而為系爭房地登記所
    有人之事實。
  2.被告丁○○○確有於87年1 月24日以甲○○代理人名義委託
    信義房屋出售系爭房地，並於87年3 月25日在授權書「立授
    權書人簽名欄」上簽寫甲○○之署押，並持甲○○存放在裕
    淳鋼鐵公司之供股東報稅用之印章蓋用其上，完成授權書後
    ，再傳真至信義房屋苓雅店之事實，業據被告丁○○○於偵
    訊、原審中自承不諱（見87偵8691號卷第26、130 頁，88偵
    續23號卷第48頁，原審(一)卷第216 頁），核與證人陳丁誌於
    偵查中陳稱：「是丁○○○委託賣屋」等語（見87偵8691號
    卷第134 頁背面）、證人李國雄於本院審理時證稱：「印像
    中是丁○○○委託出售系爭房地，授權書是店內一位同仁傳
    真給丁○○○填寫」等語（見本院卷第132 、133 頁）、甲○○於原審陳稱：「因伊是裕淳鋼鐵公司股東，所以伊的印
    章留在公司內，但只是單純作股東登記之用，伊並沒有答應
    要給被告賣房子」等語（見原審(一)卷第214 頁）相符，復有
    委託書影本、授權書影本各1 紙在卷可憑（見87偵8961號卷
    第17、18、22頁）。足認被告丁○○○確有以甲○○代理人
    名義，委託信義房屋苓雅店出售系爭房地，並在授權書上簽
    寫甲○○之署押及蓋用甲○○之印章。
  3.甲○○自偵查、原審、本院上訴審迄本院審理時均一再否認
    有授權被告丁○○○出售系爭房地情事（見87偵8961號卷第
    135 頁，原審(一)卷第106 頁背面，本院上訴卷第72頁，本院
    卷第85、86頁），並於原審陳稱：「伊於86年11月5 日告戴
    岩山詐欺」等語（見原審(一)卷第214 頁）；且參酌甲○○除
    曾於86年間以戴岩山涉嫌詐欺為由，向台灣高雄地方法院檢
    察署提出詐欺告訴外，再於87年2 月25日向原審法院自訴戴
    岩山詐欺，嗣經原審法院於87年8 月21日以87年度自字第11
    4 號判決無罪在案，有自訴狀、該案判決書在卷可參（見本
    院上訴卷第36至39、50至57頁），而依甲○○自訴之事實，
    係指於85年至86年間之金錢糾紛，其並於86年9 月間即發覺
    受騙，顯見甲○○於86年11月提出告訴之前，即與戴岩山交
    惡，其於87年1 月間是否可能再授權被告丁○○○或戴岩山
    出售系爭房地，自屬有疑；又依卷附被告丙○○於87年2 月
    26日傳真予甲○○之契約書（見87偵8961號卷第122 頁），
    其內容係記載被告丙○○要求甲○○將系爭房地過戶予被告
    丙○○等情，有該契約書1 紙在卷可稽（見87偵8961號卷第
    122 頁），亦與被告丁○○○業將系爭房地業已委由信義房
    屋苓雅店出售不同；再者，被告丁○○○迄本院辯論終結前
    ，均未能提出已獲甲○○同意出售系爭房地之相關證據，以
    供本院審酌。是甲○○所稱未同意被告丁○○○出售系爭房
    地一節，應可採信，被告丁○○○在上開授權書上簽寫甲○○之署押及蓋用甲○○之印章，自亦未獲甲○○同意。至於
    甲○○在原審雖曾陳稱：「伊曾向戴岩山要系爭房地權狀，
    但戴岩山說權狀在丁○○○那裡，因為當時伊與戴岩山他們
    還有往來，所以就未一直向他要，而且伊打算房子要賣掉」
    等語（見原審(一)卷第106 頁背面），然依其所述，僅是其在
    無法取得系爭房地權狀，且有意出售系爭房地情況下，未積
    極向戴岩山索取系爭房地權狀，尚不足以表示有授權被告丁○○○出售系爭房地之意思存在，且出售房地非必須委由他
    人處理，自難以甲○○上開陳述，認定其有授權被告丁○○○或戴岩山出售系爭房地，併此敘明。
  4.另證人謝政道、江為群、蔡登景、謝啟豐於原審，及謝政道
    、江為群於本院上訴審中均具結證稱：「系爭房地於86年間
    曾經出售過」等語（見原審(二)卷第89至95頁、本院上訴卷第
    74至75頁），惟其等均未親自見聞甲○○有同意被告丁○○○或其家人出售系爭房地；又系爭房地雖於85年及86年間曾
    委託信義房屋出售，有信義房屋買賣仲介專任委託書2 份在
    卷可憑（見一審(二)卷第28至30頁、第43至46頁），惟85年間
    該次出售，所有權人尚為林仁煌，86年間該次出售，委託書
    上則無甲○○之簽名或附有甲○○同意委託出售之授權書，
    且甲○○亦於原審陳稱：「系爭房地86年、87年已賣2 次，
    他們均未告知伊」等語在卷（見原審(一)卷第22頁背面），自
    難認甲○○曾同意出售系爭房地；再者，系爭房地登記在甲○○名下，僅係擔保借款債權之用，業如前述，系爭房地實
    際所有權人仍為戴岩山，則系爭房地之地價稅、房屋稅、水
    電費等費用由戴岩山繳納，所有權狀、鎖匙由被告丁○○○
    保管，不僅合乎常情，益突顯系爭房地之擔保特性，亦難依
    此推定甲○○曾同意出售系爭房地。是自難依此為被告丁○○○有利之認定。
  5.告訴人乙○○與甲○○均否認彼此認識，乙○○並陳明其前
    曾去看系爭房地隔壁的房子（見原審(一)卷第105 頁）；且參
    酌證人陳丁誌於本院上訴審證稱：「（問：他（指乙○○）
    是否有看過房子？）伊沒有帶他看過房子，但伊有問過他是
    否要看房子，他說另外一家仲介公司的人有帶他去看過。但
    伊不知道是哪一間。其實，被告在這次委託前，就曾經委託
    過伊公司其他分店，因為都沒有成交，所以後來他們又去找
    過別的仲介公司。所以伊不知道是哪一間仲介帶買主去看過
    的」等語（見本院上訴卷第117 至118 頁）；及依被告所提
    信義房屋買賣仲介專任委託書（見原審(二)卷第22至30、34至
    42頁），可見系爭房地連同相鄰之育英路121 號、123 號房
    地，確實曾於85年至86年間委託信義房屋或他人出售，則乙○○所稱之前曾看過房屋一事應屬事實；再者，本院上訴審
    依被告丁○○○、丙○○之聲請，查詢0000000000號行動電
    話自90年9 月29日至11月5 日之雙向通聯紀錄，以明瞭該段
    期間乙○○、甲○○是否有聯絡，此有和信電訊股份有限公
    司90年11月26日函及附件在卷可按（見本院上訴卷第232 至
    245 頁），而被告丁○○○對於該通聯紀錄亦表示無意見。
    是被告丁○○○所稱本件是甲○○與乙○○共同設計陷害云
    云，自屬其個人臆測，顯不可信。
  ６綜上所述，甲○○既未授權被告丁○○○出售系爭房地，而
    被告丁○○○擅自以甲○○代理人名義，與信義房屋苓雅店
    訂立信義房屋買賣仲介專任委託書，並在授權書「立授權書
    人簽名欄」上簽寫甲○○之署押，及蓋印於其上，足認被告
    丁○○○確有以甲○○代理人之名義向信義房屋苓雅店佯稱
    欲出售系爭房地，並簽立委託書，致使乙○○陷於錯誤而交
    付定金，後並在授權書上偽造甲○○之署押、盜用甲○○之
    印章並蓋用在授權書上之行為，致使乙○○陷於錯誤，並誤
    以為確係甲○○欲出售該房地，自足損害無意出售該房地之
    甲○○及承買人乙○○，灼然甚明。是本件事證已明，被告
    丁○○○犯行洵堪認定。
  二論罪及撤銷改判之理由─
  (一)核被告丁○○○所為，係犯刑法第216 條、第210 條之行使
    偽造私文書罪、第339 條第1 項之詐欺取財罪。被告丁○○○於授權書上偽造甲○○署押、盜用甲○○印文之行為，均
    為偽造私文書之部分行為，應為偽造私文書之犯行所吸收；
    又偽造私文書後，復持以行使，其偽造之低度行為，應為行
    使之高度行為所吸收，均不另論罪。被告丁○○○行使偽造
    私文書之目的，在於詐取房屋價金，所犯上開行使偽造私文
    書及詐欺取財二罪間，有方法與目的之牽連犯關係，應從一
    重之行使偽造私文書罪處斷。公訴人雖未就被告丁○○○詐
    欺取財之犯行提起公訴，惟該部分事實與公訴人起訴之行使
    偽造私文書犯罪事實既具有牽連犯之裁判上一罪關係，為起
    訴效力所及，基於審判不可分原則，本院自得併予審理，附
    此敘明。
  (二)原審認被告丁○○○有行使偽造私文書及詐欺取財行為，予
    以論罪科刑，固非無見。惟被告丙○○並不成立犯罪（詳如
    後述），原審認被告丁○○○與丙○○為共同正犯，尚有未
    洽；又原審關於沒收部分，於理由中先則表示「偽造之授權
    書，雖經被告丁○○○傳真給信義房屋，而原本並未扣案，
    且據被告丁○○○供承未能尋獲，顯然業已滅失，為免將來
    執行之困難，故不另為沒收之諭知」；其後又稱：「至該授
    權書上偽造之『甲○○』署押一枚，雖未扣案，然無證據證
    明業已滅失，爰併依刑法第二百十九條宣告沒收」；顯然理
    由前後歧異（授權書如已滅失，則其上甲○○之署押亦應隨
    之滅失，如何能單獨存在），被告丁○○○上訴意旨否認犯
    罪，雖無理由，惟原判決既有上開可議之處，自應由本院將
    被告丁○○○部分予以撤銷改判。
  三科刑及沒收之理由─
  (一)爰審酌被告丁○○○係因甲○○催款甚急，而短於思慮，且
    事後已與乙○○達成和解，賠償乙○○之損害，有和解書1
    紙在卷可按（見88偵續23號卷第25頁），態度良好等一切情
    狀，仍量處如原審所科之刑有期徒刑3 月。又被告丁○○○
    行為後，刑法第41條已於90年1 月10日，將原規定之「犯最
    重本刑為3 年以下有期徒刑以下之刑之罪」修正為「犯最重
    本刑為5 年以下有期徒刑以下之刑之罪」，而受6 個月以下
    有期徒刑或拘役之宣告，得易科罰金。二者相比較，顯然修
    正後之適用範圍較寬，對行為人較為有利，依刑法第2 條第
    1 項前段之規定，自應適用裁判時即修正後刑法第41條第1
    項之規定，併就有期徒刑宣告易科罰金之折算標準。又被告
    丁○○○前未曾受有期徒刑以上刑之宣告，有卷附臺灣高等
    法院被告全國前案紀錄表可按，審酌被告丁○○○因甲○○
    催款甚急，短於失慮，致罹刑章，惟已返還乙○○500,000
    元定金，並再賠償損害500,000 元，業據乙○○陳明在卷，
    並有支票2 紙在卷可稽（見88偵續23號卷第25、26頁），及
    系爭房地仍在甲○○名下，未對甲○○造成實質損害，且被
    告丁○○○經此起訴審判程序，當知所警惕，信無再犯之虞
    ，再三斟酌認所宣告之刑以暫不執行為適當，併諭知緩刑2
    年，以啟自新。
  (二)偽造之授權書，雖經被告丁○○○傳真予信義房屋苓雅店，
    而原本未能尋獲，惟無證據證明業已滅失，該授權書上偽造
    之「甲○○」署押1 枚，應依刑法第219 條規定，不問屬於
    被告丁○○○所有與否，應宣告沒收。至於授權書本身，既
    經被告傳真予信義房屋苓雅店，編入系爭房地委賣卷冊中，
    已非被告丁○○○所有，又授權書上甲○○之印文1 枚，係
    被告丁○○○盜用甲○○真正印章所蓋之印文，並非偽造印
    章之印文，不在刑法第219 條所定必須沒收之列，自均不予
    宣告沒收，附此敘明。
、被告丙○○部分─
  一公訴意旨略以：被告丙○○為戴岩山、丁○○○之女，因其
    父戴岩山將所信託登記為告訴人甲○○名義，坐落高雄縣鳥
    松鄉○○路125 號之房地（以下簡稱系爭房地）委由其母丁○○○委託仲介公司處理銷售事宜，乃與丁○○○共同於87
    年1 月23日（應為1 月24日），至高雄市苓雅區○○○路13
    1 號信義房屋仲介公司苓雅店，委託辦理系爭房地之銷售，
    惟於填具授權書時，其等明知系爭房地登記名義人甲○○並
    未同意委託出售授權同意出售，竟基於犯意之聯絡，由丁○○○偽造甲○○之印章，及在授權書上偽造甲○○之署押，
    並以丁○○○為被授權人，虛偽製作授權書，行使交付信義
    房屋之店長李國雄及業務員陳丁誌作為仲介買賣之依據。嗣
    該房屋由乙○○訂約買受，惟丁○○○無法取得甲○○之印
    鑑證明，經乙○○聯絡甲○○問明原委後，甲○○始知悉上
    情。因認被告丙○○涉有刑法第216 條、第210 條行使偽造
    私文書罪嫌云云。
  二本件公訴人認被告丙○○有行使偽造私文書罪嫌，無非係以
    告訴人甲○○、乙○○之指述，及被告丙○○曾於85年、86
    年間以代理人名義出售系爭房地，87年1 月23日被告丁○○○以代理人名義出售系爭房地時，被告丙○○仍駕車載同前
    往信義房屋苓雅店，並於87年3 月23日以屋主名義書立聲明
    書，復有授權書、聲明書在卷可憑，為其論據。惟訊據被告
    丙○○堅決否認有何偽造文書犯行，辯稱：「伊只是於87年
    1 月間載伊母親丁○○○到信義房屋苓雅店，並非伊委託信
    義房屋苓雅店出售系爭房地，而87年3 月23日屋主聲明書，
    是因當天丁○○○不在公司，才由伊代為在聲明書上簽名，
    系爭房地實際上是伊父親戴岩山所有，又丁○○○簽授權書
    之事，伊並不知情」等語。
  三按犯罪事實應依證據認定之，無證據不得推定其犯罪事實，
    不能證明被告犯罪者，應諭知無罪之判決，刑事訴訟法第15
    4 條第2 項、第301 條分別定有明文。又按刑事訴訟法上所
    謂認定犯罪事實之證據，係指足以認定被告確有犯罪行為之
    積極證據而言，如未能發現相當證據或證據不足以證明，自
    不能以推測或擬制之方法，以為裁判基礎。再認定不利於被
    告之事實，須依積極證據，苟積極證據不足為不利被告之認
    定時，即應為有利於被告之認定，更不必有何有利之證據（
    最高法院30年上字第816 號判例參照）。再者，刑事訴訟上
    證明之資料，無論其為直接證據或間接證據，均須達於通常
    一般人均不致於有所懷疑，而得確信其為真實之程度，始得
    據為有罪之認定，若其關於被告是否犯罪之證明未能達此程
    度，而有合理性懷疑之存在，致使無從形成有罪之確信，根
    據「罪證有疑，利於被告」之證據法則，即不得遽為不利被
    告之認定，其以情況證據（即間接證據）斷罪時，尤須基於
    該證據在直接關係上所可證明之他項情況事實，本乎推理作
    用足以確證被告有罪，方為合法，不得徒憑主觀上之推想，
    將一般經驗上有利被告之其他合理情況逕予排除。
  四經查：
  1.87年1 月間系爭房屋委由信義房屋苓雅店出售，係由丁○○○出面委託，此業經丁○○○供明在卷（見87偵8691號卷第
    130 頁背面），核與證人李國雄於本院證稱：「（當初委託
    系爭房地的出售是被告2 人，還是其中1 位？）印象中只有
    丁○○○過來」等語（見本院卷第132 、133 頁）、證人陳
    丁誌於偵訊中陳稱：「是丁○○○委託賣屋的」等語（見87
    偵8691號卷第134 頁背面）相符，復有上開以丁○○○為代
    理人名義之委託書在卷可憑（見87偵8691號卷第17、18頁）
    ；而被告丙○○僅是因丁○○○不會開車，乃載同丁○○○
    前往，亦經丁○○○於原審陳稱：「因伊不會開車，是丙○○開車載伊去」等語明確（見原審(一)卷第20頁背面）；又依
    乙○○87年4 月13日刑事告訴狀內容所載，乙○○於87年3
    月24日欲與丁○○○簽約前，除被告丙○○曾於87年3 月23
    日以屋主名義出具聲明書外（詳細理由後述），均未曾與被
    告丙○○洽談過系爭房地買賣事，此有該告訴狀在卷可憑（
    見87偵8691號卷第1 至3 頁）。則依上情，被告丙○○與丁○○○既有母女之親，其開車載丁○○○前往信義房屋苓雅
    店，自符情理之常，尚難依此即認被告丙○○與丁○○○有
    共同委託出售系爭房地情事。至於系爭房地雖曾於85年及86
    年間，被告丙○○以代理人名義委託信義房屋出售，有信義
    房屋買賣仲介專任委託書2 份在卷可憑（見原審(二)卷第28至
    30頁、第43至46頁），惟85年間該次出售，所有權人尚為林
    仁煌，與甲○○無涉，且上開委託書僅能證明系爭房地曾有
    以被告丙○○為代理人名義出售2 次，並不足以依此推論被
    告丙○○就系爭房地本次之出售行為，係與丁○○○共同為
    之，自難依此為被告丙○○不利之認定。
  2.系爭房地為戴岩山為擔保其與裕淳鋼鐵公司對甲○○之債務
    ，而登記予甲○○，戴岩山仍為實際所有人，並由戴岩山繳
    納地價稅、房屋稅、水電費等費用，丁○○○保管系爭房地
    之所有權狀、鎖匙等情，業如前述，且被告丙○○係於87年
    3 月23日信義房屋苓雅店人員傳真聲明書至裕淳鋼鐵公司給
    丁○○○簽名時，恰好因丁○○○不在，始由被告丙○○以
    屋主名義出具聲明書，亦經丁○○○於偵查中陳稱：「87年
    3 月23日伊不在，信義房屋的人就叫丙○○代簽聲明書」等
    語在卷（見87偵8691號卷第130 頁背面）；而簽立本件聲明
    書之目的，亦僅係在乙○○要求下，用以確定書面買賣契約
    簽約之日期，業據證人陳丁誌於本院證稱：「因為買方（指
    乙○○）給伊公司的時間比較趕，但是賣方（指丁○○○）
    這邊好像權狀還沒有準備好，所以買方要賣方承諾何時出來
    簽約。這份聲明書是承諾在什麼時候會出來簽約」等語明確
    （見本院卷第88頁）。則被告丙○○於簽立本件聲明書時，
    其主觀上當係認其父戴岩山既為系爭房地實際所有權人，其
    母丁○○○並保有系爭房地所有權狀、鑰匙等物，其等之地
    位與屋主類似，而本件聲明書又僅在於確定簽約之日期，其
    以自己名義代丁○○○簽立，自難認有何不法或犯罪故意，
    亦難依此即認被告丙○○就丁○○○其後於87年3 月25日以
    甲○○名義書立授權書之行為，必然知情參與。
  3.本件授權書上甲○○之署押及印文，為丁○○○所偽造及盜
    蓋，且該授權書係由信義房屋苓雅店之職員傳真予丁○○○
    ，均已如前述，顯乏證據可認被告丙○○就丁○○○偽造文
    書部分知情或參與；又戴玉枝用以蓋用在本件授權書上之甲○○印章為真正，並非偽造之物，亦經甲○○於原審陳述明
    確（見原審(一)卷第214 頁），公訴人就此自有誤會。是自難
    以推測方式，認被告丙○○與丁○○○為母女關係，即亦涉
    有偽造文書犯嫌。
  4.綜上所述，公訴人就被告丙○○所涉偽造文書犯嫌，尚難認
    業舉證達令人信實無疑之程度。此外復查無其他積極證據足
    資證明被告丙○○有何偽造文書犯行，要屬不能證明其犯罪
    。
  五原審未為詳察，遽為被告丙○○有罪之判決，尚有未合。被
    告丙○○提起上訴，否認犯罪，為有理由，自應由本院將原
    判決關於被告丙○○部分予以撤銷改判，另為被告丙○○無
    罪之諭知。
肆、適用之法律─
  (一)刑事訴訟法第369 條第1 項前段、第364 條、第299 條第1
    項前段、第301條第1項。
  (二)刑法第2 條第1 項前段、第216 條、第210 條、第339 條第
    1 項、第55條、修正後第41條第1 項、第74條第1 款、第21
    9 條。
  (三)罰金罰鍰提高標準條例第1條前段、第2條。
本案經檢察官沈紹嘉到庭執行職務。
中　　華　　民　　國　　94　　年　　2 　　月　　25　　日
　　　　　　　　　刑事第七庭    審判長法　官  莊飛宗
                                      法　官  黃憲文
                                      法　官  曾逸誠
以上正本證明與原本無異。
如不服本判決應於收受本判決後10日內向本院提出上訴書狀，其
未敘述上訴理由者，並得於提起上訴後10日內向本院補提理由書
狀（均須按他造當事人之人數附繕本）「切勿逕送上級法院」。
中　　華　　民　　國　　94　　年　　2 　　月　　25　　日
　　　　　　　　　　　　　　　　　　　書記官  郭蘭蕙
附錄本判決論罪科刑法條：
刑法第216條
行使第210 條至第215 條之文書者，依偽造、變造文書或登載不
實事項或使登載不實事項之規定處斷。
中華民國刑法第210條
偽造、變造私文書，足以生損害於公眾或他人者，處5 年以下有
期徒刑。
刑法第339條
意圖為自己或第三人不法之所有，以詐術使人將本人或第三人之
物交付者，處5 年以下有期徒刑、拘役或科或併科1,000 元以下
罰金。
